最高法院刑事判決　　　　　　　　　　　　　　　八十八年度台上字第四五二八號
　　上　訴　人　甲○○　男
　　選任辯護人　周　群律師
　　　　　　　　翁瑞昌律師
　　　　　　　　陳文欽律師
右上訴人因偽造文書案件，不服台灣高等法院台南分院中華民國八十六年六月三十日
第二審更審判決（八十六年度重上更(三)字第六三號，起訴案號：台灣嘉義地方法院檢
察署七十六年度偵字第二六六一、二六六二號），提起上訴，本院判決如左：
    主  文
原判決撤銷，發回台灣高等法院台南分院。
    理  由
本件原判決認定上訴人甲○○與其妻林碧蓮共同意圖為自己不法之所有，自民國七十
二年五月間起，在七十四年十月間止，由林碧蓮自任會首，邀集新台幣（下同）五千
元、一萬元之互助會如原判決附表一所示之九會，並於原判決附表一所示各會中虛列
陳裕興（應係蕭裕興之誤寫）等會員名義，連續多次於每次標會時，偽造多張蕭裕興
等會員署押於投標單上，並記載標息，當開標時，林碧蓮即取出一張標息略高之標單
，謂該標單上所列之會員得標，若參與投標之會員要求察看時，林碧蓮則表示該標單
係他人委託投標其他會款，標會時上訴人有時在場處理，以此方法詐得會款，足以生
損害於未得標之會員；上訴人與林碧蓮於會員得標時，推由林碧蓮謊稱其他會員需款
週轉，使該得標會員讓出標得之會款，並利用上訴人之支票、取款條，經林碧蓮背書
後，由林碧蓮持向得標會員或尾會會員詐得會款，或向同事、好友、鄰居詐得現款，
共計詐騙一千五百三十四萬四千八百八十六元，詳如原判決附表二所載等情，因而撤
銷第一審之不當判決，改判仍論處上訴人共同連續行使偽造私文書，足以生損害於他
人，處有期徒刑三年，減為有期徒刑一年六月之罪刑，固非無見。
惟查：(一)蕭裕興等於八十六年三月十二日提出之補充告訴理由狀所附其參加互助會明
細表上記載蕭裕興共參加一萬元會三會，七十三年十二月一日至七十五年八月一日，
已繳十萬元，七十四年七月一日起至七十四年九月一日，已繳三萬元，七十三年十二
月一日起至七十五年八月一日，已繳十七萬元，附註欄記載：「蕭裕興因大多承受尾
會，後來需要用錢，委託林碧蓮標會，皆沒有標到，覺得可疑，方親自參加標會二次
」（原審卷第七十九頁）；如果無訛，則蕭裕興應有參加一萬元之會三會，且曾親自
參與標會二次，而原判決竟稱附表一編號第二、第三（每會一萬元）之互助會，上訴
人與林碧蓮係虛列蕭裕興為會員，核與卷內上引證據資料不符，殊有違誤。(二)、有罪
之判決書應記載事實，所謂事實不僅指犯罪之行為而言，即犯罪之時、日、處所、動
機、目的、手段、結果等與論罪科刑有關之事項，亦應依法認定予以明確之記載，始
足為適用法律之依據。原判決於事實欄籠統記載：「連續多次於每次標會時皆偽造多
張如附表一所示之各會中虛列陳裕興等會員署押於投標單上，並記載標息，依金額多
寡拿在手上，當來參加投標之會員開出其標息時，林碧蓮即取出一張標息略高之標單
，謂該標單上所列之會員姓名之人得標」等語；然查蕭裕興曾參與兩次開標，亦曾委
託林碧蓮標會，能否謂其係原判決附表一所列各會之虛列會員，依前述說明，已非無
疑竇，而上訴人與林碧蓮究竟偽造何人名義之標單持以冒標﹖冒標若干次﹖每次冒標
是否均得逞﹖原判決既未於事實欄明確記載，亦未於理由說明，已不足為適用法律之
依據，若林碧蓮於開標時，手中所拿之標單未書姓名，又無從判定制作人時，能否謂
係偽造之私文書，非無商榷餘地。(三)告訴人黃素蘭於原審法院前審供稱：「到被告家
投標一次，當時被告（指上訴人）不在場」，蕭裕興供稱：「甲○○未曾收過會款」
，馬耀華供稱：「標會時被告（指上訴人）沒有在場」各等語（原審上訴卷第五十二
頁、第五十三頁、第五十八頁）；上述有利於上訴人之證據何以不足採﹖原判決漏未
說明，有理由不備之違誤。(四)原判決援引附表為事實之一部，原判決於事實欄載稱上
訴人與林碧蓮詐得如原判決附表所載之金額共計一千五百三十四萬四千八百八十六元
，但依原判決附表二之記載，其中編號第九列載：「八十餘萬元」，無從確定，若以
八十萬元計算，則共計為一千三百五十五萬五千三百九十元，若以八十九萬計算，則
為一千三百六十四萬五千三百九十元，致事實間相互矛盾，殊有未當。(五)依原判決之
認定，上訴人與林碧蓮除向會員詐借會款外，尚向同事、好友、鄰居詐得現款云云，
如果屬實，其向同事、好友、鄰居單純詐借現款，而應成立刑法第三百三十九條第一
項之詐欺罪，與偽造標單冒標會款之行使偽造私文書行為，應並無方法結果之牽連關
係，乃原判決於理由欄載稱就此部分，二罪間有方法結果之牽連關係，從一重之行使
偽造私文書罪處斷，其所持之法律見解，尚非適當。原判決既有上述違誤，應認仍有
撤銷發回更審之原因。又上訴人與林碧蓮若僅有詐騙現款之事實，而無積極明確之證
據足以證明其等有偽造會員標單冒標情事，有無一再論處行使偽造私文書罪刑，應詳
予推求，合予明。
據上論結，應依刑事訴訟法第三百九十七條、第四百零一條，判決如主文。
中      華      民      國    八十八    年      八      月     十九     日
                              最高法院刑事第一庭
                                  審判長法官  施  文  仁
                                        法官  張  淳  淙
                                        法官  林  永  茂
                                        法官  蕭  仰  歸
                                        法官  林  秀  夫
      右正本證明與原本無異
                                              書  記  官
中      華      民      國    八十八    年      八      月    二十四    日
                                                                        Ｂ
